【裁判字號】    89,易,2683
【裁判日期】    900704
【裁判案由】    違反水利法
【裁判全文】
臺灣臺北地方法院刑事判決                        八十九年度易字第二六八三號
    公  訴  人  臺灣臺北地方法院檢察署檢察官
    被      告  甲○○
                丁○○
                乙○○
    右三人共同
    選任辯護人  李采霓
                曾桂釵
                甘義平
右列被告等因違反水利法案件，經檢察官提起公訴（八十九年度偵字第一九一三五號
），本院判決如左：
    主  文
甲○○、丁○○、乙○○均無罪。
    理  由
一、公訴意旨略以：被告甲○○明知臺北縣新店市○○路○段二號（坐落新店市○○
    段六七○地號旁河川未登錄土地上，為原新店市○○段外挖子小段九七—一○地
    號，下簡稱系爭地點），係位於新店溪左岸行水區域內，未經主管機關許可，自
    民國八十九年九月一日起，僱用有犯意聯絡之被告丁○○為挖土機駕駛，供不特
    定之人在該行水區域內傾倒廢土，並堆置廢土、砂石，足以妨害水流，損害公眾
    之權利。嗣於同年月二十日二十一時四十分許，由被告乙○○駕駛車牌號碼Ｌ二
    —四八七號營業大貨車，在上址河川行水區域內，傾倒廢土時，為警會同臺北縣
    政府工務局人員，在上址當場查獲，因認被告甲○○、丁○○、乙○○三人（下
    簡稱被告甲○○等三人）共涉違反水利法第九十二條之一第一項中段、後段之罪
    嫌等語。
二、按犯罪事實應依證據認定之，無證據不得推定其犯罪事實，又不能證明被告犯罪
    者，應諭知被告無罪之判決，刑事訴訟法第一百五十四條、第三百零一條第一項
    分別定有明文。另查違反水利法第九十二條之一第一項中段之罪，須具備(一)在行
    水區內建造，(二)足以妨礙水流之行為，(三)因而損害他人之權益等要件方能成立（
    最高法院八十七年度台上字第四二五號刑事判決參考）。
三、公訴人所認無非係以前揭事實業據被告甲○○等三人分別於警訊及本署偵查中時
    坦承不諱，復有現場照片六張及臺北縣政府工務局會勘記錄，事證明確等為主要
    論據。質之被告甲○○等三人雖然坦承在公訴人所指系爭土地上曾有堆置砂石之
    舉止，惟堅決否認有何違反水利法前開罪嫌之行為，被告甲○○辯稱：該地並非
    行水區內，而當日查獲之砂石係因洗砂機速度來不及洗砂，而臨時放置，待上批
    洗砂完畢，隨即處理並將成品運出，並非長期堆置，對水流絕無影響或危險等語
    ；被告丁○○辯以：伊係因老闆甲○○不在現場，方會幫忙看管現場，而事發當
    時，伊在內部睡覺，聽有吵雜，方外出察看，即為警逮捕，並非指揮堆積砂石等
    語；被告乙○○則以：現場查獲之砂石雖為伊所放置，但僅為一姓吳的老闆開貨
    車，載運台大地下室挖出來的砂石給廣寶，進入廣寶後看見前面的車子把砂石放
    在那裡，才會跟著放置，其他的都不知情等語置辯。
四、經查：
  (一)按稱行水區者，依水利法施行細則第一百四十二條規定：「本法第七十八條所稱
    行水區，係指左列情形：一、已築有堤防者，為二堤之間之土地。二、未築有堤
    防者為尋常洪水位達到地區之土地」；而所謂「尋常洪水位」者，依同法施行細
    則第一百四十六條係指「五年內洪峰高度出現次數最多之行水位」。故本件是否
    違反水利法，首需判斷系爭地點是否屬於水利法所稱之行水區。查：
    (1)系爭被告甲○○等三人堆置砂石之地點，經本院勘驗現該處位於河川未登錄土
      地上，面積約三十一平方公尺，而該處附近之新店溪兩岸並未建造堤防，置砂
      石所在距新店溪水道之水平距離約有一百公尺，至就垂直位置而言，該處下方
      有一片雜草、農田，農田下方始為新店溪，甚至砂石場放置生產廠械、機具之
      地點尚在系爭地點之下方，此有本院九十年二月八日勘驗筆錄、現場照片、台
      北縣新店地政事務所土地複丈成果圖在卷可稽，又經會同到場勘驗之台北縣政
      府水利課人員「概略」套圖，系爭地點約略位置乃緊鄰「行水區域線」上，屬
      台灣省政府公告之河川圖籍第三十三號圖新店溪河川區域線範圍內，此有經濟
      部水利處九十年六月一日經（九○）水利政字第○九○五○一九六六○號函、
      台灣省政府七十四年七月二日七四府建水字第一四九九○八號公告稿及附件圖
      在卷足考。然該行水區域線乃台灣省政府於七十四年七月二日參考七十年至七
      十四年之水流、洪峰情形以為劃定等情，此有台灣省政府水利處水政組一課九
      十年六月十九日電話傳真台灣省政府七十四年七月二日七四府建水字第一四九
      九○八號公告及附圖附卷可按，是此公告乃參考案發十五年前之資料以為劃定
      ，而以水文變動劇烈之情，此緊鄰十五年前行水區域線之地點於今是否仍是於
      行水區域線內，近五年內水量之變化參考益形重要，斷不能以十餘年前之資料
      為唯一憑據。
    (2)經本院再函經濟部水利處詢系爭地點之五年內洪峰資料，結果因系爭地點並無
      水文測站，僅能提供新店溪流域上游之上龜山橋測站近五年之颱洪暴雨時間水
      位流量記載表及近五年（八十五年至八十九年）日水位年報表，而上龜山橋五
      年內瞬時最高水位為六四點四七公尺等情，此有該處九十年五月十一日經（九
      ○）水利政字第○九○五○一四一三號函及附件。惟該上龜山橋距系爭地點有
      十數公里之遙，其所在高度業與系爭地點不同，該處五年內洪峰到達情形與系
      爭地點業有相當之差異，而以系爭地點之高度、距河川有百公尺、上龜山橋五
      年內瞬時最高水位為六四點四七公尺參考，尚無資料可確定系爭地點位於近五
      年洪峰曾經到達之地。
    (3)且以常情相參，倘以該地五年內曾有洪水淹至系爭地點，則砂石場又豈會將貴
      重於砂石數倍之生產機具，設計放置於更低於系爭地點之處？是本件尚乏確實
      證據顯示，該地於五年內曾經有水患、洪水淹至，而尚難稱屬「洪峰」到達之
      地，而系爭地點又屬新店溪未建堤防地，尚與水利法所稱之「行水區」有間。
  (二)次，參酌水利法第七十八條第一項第一款所定「足以妨礙水流之行為」者，雖指
    有使水流阻塞之虞即足構成，並不以實際已發生妨礙水流之結果為要件，惟仍需
    有發生妨礙水流之具體事實為必要（最高法院八十四年度台上字四○八五號判決
    、行政法院七六年度判字第一八六四號判決意旨參考）。然查被告前開堆置砂石
    所在，無論其垂直高度或水平位置均與新店溪河道距離遠甚等情，除經本院當場
    勘驗無訛外，且有前述相片等附卷足憑，因此被告於右開處所堆置砂石之舉動，
    得否驟遽認可能對於新店溪之河水發生足以妨礙水流之行為，已值探究。經查：
    (1)證人即現場查獲本案之台北縣政府工務局水利課河川巡防員陳揚輝證稱：「（
      問：當時有沒有認定有足以妨害水流之行為？）‧‧‧‧雖然不是水流經過的
      地方，但是要看洪峰到達的位置來判斷」（見本院八十九年十二月十九日筆錄
      ），「如果在那裡堆土的話，在那裡如果產生淹水會使河川斷面縮減，改變水
      流行經方向」（見本院九十年四月十日筆錄），是被告甲○○等三人堆置砂石
      之地點，平日並無水流經過，有無產生妨害水流之情形應以五年內洪峰是否可
      能到達以為判斷。然經本院勘查、函詢，亦無證據顯示系爭地點曾經為淹水、
      洪患，而無水流經、淹漫，已如前述，則系爭地點尚難稱有何影響水流之具體
      結果或危險。
    (2)復本件查獲當時堆土約有二至三部曳引車拖載之砂石量等情，業經被告甲○○
      等三人自承無訛，有現場照片在卷可憑，且經現場查獲人員會同至系爭地點指
      出堆土範圍，複丈結果使用面積約僅三十一平方公尺等情，亦有台北縣新店地
      政事務九十年二月十九日土地複丈成果圖在卷可查，而證人陳揚輝證稱：「（
      問：兩車子的土堆會造成改變水流行經方向的影響嗎？）兩車子並不會產生這
      樣的結果」（見本院九十年四月十日筆錄）。故查獲現場之砂石堆，並無產生
      影響水流之具體事實或危險堪以認定。公訴人雖認查獲當日進出砂石車輛數十
      台，其堆放之砂石數量應甚龐大，故有影響水流之情形甚明，並舉證人戊○○
      、查獲當日車輛日報表以為佐。惟雖查獲當日曾有數十輛砂石車進入系爭地點
      ，然查獲當時被告甲○○等三人堆置之砂石業僅約二、三車，並未見其餘數十
      車之砂石之事實，已如前述，則雖被告甲○○等曾經進貨、載運數量甚龐之砂
      石入廠，但並未堆於系爭地點，自不能併與推論計入對於水流之影響，而被告
      丁○○辯稱：其餘之砂石原料、成品，業已於載運入廠時隨即製成成品，清運
      出廠，查獲之部分為機械速度較緩而未及處理、清運等語，亦可採信。
    (3)再被告前述於上開處所堆置砂石之行為曾經台灣省政府環境保護處審核，復經
      本院勘查現場後，亦發現上開被告堆置砂石所在兩旁鮮少人家、住戶（此由卷
      附相片即可得知），尤難推論被告之舉止竟會損及何人之何等利益，是公訴人
      前妨害私人利益、公共危險之見解，亦值商榷。綜以一般觀念研判，參考該處
      於查獲時暨本院勘驗之際之現況客觀上觀察，被告前揭行為應無阻塞新店溪河
      道水流之虞，故被告辯稱伊堆置砂石所在距離新店溪水道平面距離約有百餘公
      尺遠，並不會發生如公訴人所指影響水道水流等語，尚堪採信。且遍查卷內亦
      無於系爭地點堆置砂石之行為是否遇豪雨、颱風即生災害之積極證據。因而公
      訴人徒以被告有於新店溪河道附近堆置砂石之舉止，即認其必涉前開違反水利
      法等罪嫌，似有誤會。
五、綜上述，上開處所倘尚非屬尋常洪水位行水區域，而被告甲○○等三人又非無權
    使用（查上開被告甲○○使用之土地其地號為台北縣新店溪河川之未登錄土地上
    等情，業經本院囑由台北縣新店市地政事務所勘測屬實，有該事務所土地複丈成
    果圖在卷足案。而被告甲○○等三人使用之系爭地點為廣寶股份有限公司〈確實
    砂石場址為新店市○○路○段二號〉經營砂石場，並取得經濟部、台灣省環境保
    護處之於系爭地點經營砂石場之許可，而經被告甲○○以紘躍實業有限公司負責
    人身份，向廣寶股份有限公司承租辦公室、水電生產設備等情無訛，有該契約書
    、經濟部公司執照、台北縣政府營利事業登記證、廢（污）水處理及排放許可證
    、固定污染源操作許可證、支票等在卷足佐），則經過政府機關發給執照之合法
    砂石場經營者，於經營砂石場所必需之砂堆置場、石堆置場，暫時放置合理數量
    、未及清運之原料、成品砂石，未有妨害私人權利或公共安全危險，被告甲○○
    等三人所辯並無違反水利法各語洵堪採信。此外，又查無其他積極事證足認被告
    確有違反水利法之犯行，自屬不能證明被告犯罪，爰為被告無罪之判決，以符法
    制。
六、至被告甲○○等三人堆放之物究竟是否為「廢棄物」、是否取得「許可」，而有
    無違反廢棄物清理法等事實，因該事實與本件起訴之自然事實雖屬相同，但其訴
    之目的分別為「廢棄物之處理限制」與「水流阻斷造成之公共危險」，二者不同
    ，又侵害性行為之內容更為相異，是本件起訴部分與涉嫌違反廢棄物清理法之部
    分難屬社會基本事實同一；況本件又經為本院無罪之認定，業難與之有何法律上
    同一之關係；故本件甲○○等三人之行為究竟是屬違反廢棄物清理法行為與否，
    為未經起訴之部分，非本院得併予審究，併此敘明。
據上論斷，應依刑事訴訟法第三百零一條第一項判決如主文。
本案經檢察官丙○○到庭執行職務
中      華      民      國    九十      年      七      月      四      日
                                      臺灣臺北地方法院刑事第三庭
                                          法  官  郭惠玲
右正本證明與原本無異。
如不服本判決，應於判決送達後十日內，向本院提出上訴狀。
                                          書記官  劉芸珊
中      華      民      國    九十      年      八      月      七      日


司法院資訊處製作；財團法人民間司法改革基金會備份。
